【裁判字號】    98,訴,28
【裁判日期】    980430
【裁判案由】    分割共有物
【裁判全文】
臺灣雲林地方法院民事判決                98年度訴字第28號
原      告  Ｉ○○
法定代理人  黃○○
訴訟代理人  張智翔律師
被      告  Ｗ○○○
                        號4樓.
            Ｖ○○
                        樓
            Ｑ○○
            Ｒ○○
            Ｘ○
                        樓
            Ｏ○○○
            丁○○○
            Ｐ○○○
                        號4樓.
            Ｔ○○
                        樓
            Ｕ○○
            Ｓ○○
            天○○
                        之1
            地○○
                        號4樓.
            辛○○
            丑○○
            子○○
            未○○
            乙○○
                        1弄3.
            Ｋ○○
            Ｊ○○
                        樓之1.
            Ｍ○○
            Ｎ○○
            Ｅ○○○
            玄○○
            宙○○
            宇○
            午○
            酉○○
            申○○
            壬○
                        號4樓.
            戌○○
                        之2號.
            亥○○
            Ｇ○○
            Ａ○○
            甲○○
            巳○○
            戊○○
                        巷13.
            Ｂ○○
            Ｃ○○
            Ｄ○○
            Ｈ○○○
            己○○
            庚○○
            Ｆ○○
            寅○○
            辰○○
            卯○○
            癸○○
            丙○○
上列當事人間請求分割共有物事件，本院於民國98年3 月4 日言
詞辯論終結，判決如下：
    主     文
被告Ｗ○○○、Ｖ○○、Ｑ○○、Ｒ○○、Ｘ○、Ｏ○○○、丁○○○、Ｐ○○○、Ｔ○○、Ｕ○○、Ｓ○○、辛○○、天○○
、地○○、丑○○及子○○應就其被繼承人鄭李招治所有坐落雲
林縣北港鎮○○段四六五地號、地目建、面積一六七八點七五平
方公尺土地應有部分四十分之一，辦理繼承登記。
被告未○○、乙○○、Ｋ○○、Ｊ○○、Ｍ○○、Ｎ○○、Ｅ○○○、玄○○及宙○○應就其被繼承人李萬漳所有坐落雲林縣北
港鎮○○段四六五地號、地目建、面積一六七八點七五平方公尺
土地應有部分十六分之一，辦理繼承登記。
兩造共有之上開土地，其分割方法如附圖一（即雲林縣北港地政
事務所民國九十七年十月七日丈字二四０五號複丈成果圖）所示
，即：
(一)編號Ａ部分面積三七九點七五平方公尺土地，分歸原告所有。
(二)編號Ｂ部分面積一一五一點五九平方公尺土地，分歸被告宇○
  、午○、酉○○、申○○、壬○、戌○○、亥○○、Ｇ○○、
  Ａ○○、甲○○、巳○○、戊○○、Ｂ○○、Ｃ○○、Ｄ○○
  、Ｈ○○○、己○○、庚○○、Ｆ○○、寅○○、辰○○、卯
  ○○、癸○○、丙○○保持共有取得，被告宇○應有部分一五
  八四分之一九二，午○應有部分一五八四分之六四，酉○○應
  有部分一五八四分之六四，申○○應有部分一五八四分之六四
  ，壬○應有部分一五八四分之九六，戌○○應有部分一五八四
  分之四八，亥○○應有部分一五八四分之四八，Ｇ○○應有部
  分一五八四分之一０八，Ａ○○應有部分一五八四分之五四，
  甲○○應有部分一五八四分之二七，巳○○應有部分一五八四
  分之五四，戊○○應有部分一五八四分之二七，Ｂ○○應有部
  分一五八四分之二七，Ｃ○○應有部分一五八四分之二七，Ｄ
  ○○應有部分一五八四分之二七，Ｈ○○○應有部分一五八四
  分之二七，己○○應有部分一五八四分之九六，庚○○應有部
  分一五八四分之九六，Ｆ○○應有部分一五八四分之九六，寅
  ○○應有部分一五八四分之一八，辰○○應有部分一五八四分
  之一八，卯○○應有部分一五八四分之九，癸○○應有部分一
  五八四分之九，丙○○應有部分一五八四分之二八八。
(三)編號Ｃ部分面積四二點０二平方公尺土地，分歸被告Ｗ○○○
  、Ｖ○○、Ｑ○○、Ｒ○○、Ｘ○、Ｏ○○○、丁○○○、Ｐ
  ○○○、Ｔ○○、Ｕ○○、Ｓ○○、辛○○、天○○、地○○
  、丑○○及子○○公同共有取得。
(四)Ｄ部分面積一０五點三九平方公尺土地，分歸被告未○○、乙○○、Ｋ○○、Ｊ○○、Ｍ○○、Ｎ○○、Ｅ○○○、玄○○
  及宙○○公同共有取得。
訴訟費用新臺幣壹萬玖仟佰柒拾元由兩造分別按附表二所示之
金額負擔。
    事實及理由
壹、程序部分
  一按原告於判決確定前，得撤回訴之全部或一部，但被告已為
    本案之言詞辯論者，應得其同意，民事訴訟法第262 條第1
    項定有明文。本件原告起訴時請求將被告Ｌ○○應就其被繼
    承人李萬漳所有坐落雲林縣北港鎮○○段465 地號、地目建
    、面積1678.75 平方公尺土地（下稱系爭土地）應有部分16
    分之1 辦理繼承登記暨分割系爭土地，然因被告Ｌ○○並非
    李萬漳之繼承人，原告於民國98年1 月16日被告Ｌ○○為言
    詞辯論前撤回對伊之訴訟，核與前述規定相符，合先敘明。
  二本件被告未於言詞辯論期日到場，核無民事訴訟法第386 條
    各款所列情形，爰依原告聲請，由其一造辯論而為判決。
貳、實體部分：
  一原告起訴主張：系爭共有土地為原告、被告宇○、午○、酉
    ○○、申○○、壬○、戌○○、亥○○、Ｇ○○、Ａ○○、
    甲○○、巳○○、戊○○、Ｂ○○、Ｃ○○、Ｄ○○、Ｈ○○○、己○○、庚○○、Ｆ○○、寅○○、辰○○、卯○○
    、癸○○、丙○○及訴外人鄭李招治、李萬漳所共有，應有
    部分如附表二所示。然鄭李招治、李萬漳業已死亡，被告Ｗ
    ○○○、Ｖ○○、Ｑ○○、Ｒ○○、Ｘ○、Ｏ○○○、丁○○○、Ｐ○○○、Ｔ○○、Ｕ○○、Ｓ○○、辛○○、天○○、地○○、丑○○及子○○（下稱Ｗ○○○等16人）為鄭
    李招治之繼承人，被告未○○、乙○○、Ｋ○○、Ｊ○○、
    Ｍ○○、Ｎ○○、Ｅ○○○、玄○○及宙○○（下稱未○○
    等9 人）為李萬漳之繼承人，尚未辦理繼承登記。而兩造間
    就系爭共有土地不能協議分割，又無因物之使用目的不能分
    割之情事，為管理方便，並提高土地之利用價值，為此訴請
    裁判分割，聲明請求如主文第1 、2 、3 項所示。
  二被告Ｒ○○、Ｎ○○、Ｇ○○到庭表示同意原告提出之分割
    方案，，被告宇○、午○、酉○○、申○○、壬○、戌○○
    、亥○○、Ａ○○、甲○○、巳○○、戊○○、Ｂ○○、Ｃ
    ○○、Ｄ○○、Ｈ○○○、己○○、庚○○、Ｆ○○、寅○○、辰○○、卯○○、癸○○、丙○○雖未到庭，然與被告
    Ｇ○○均具狀表示同意原告所提出之分割方案，並同意就分
    得之土地繼續保持共有。其餘被告未於言詞辯論期日到庭，
    亦未提出書狀作何聲明或陳述。
  三得心證之理由：
    (一)按各共有人除因物之使用目的不能分割，或契約訂有不分
      割之期限者外，得隨時請求分割共有物；共有物之分割，
      依共有人協議之方法行之，分割之方法，不能協議決定者
      ，法院得因任何共有人之聲請，命以原物分配於各共有人
      ，民法第823 條第1 項、第824 條第1 項、第2 項第1 款
      分別定有明文。又因繼承、強制執行、公用徵收或法院之
      判決，於登記前已取得不動產物權者，非經登記不得處分
      其物權，民法第759 條規定甚明。而分割共有物性質上為
      處分行為，依民法第759 條規定，共有不動產之共有人中
      有人死亡時，於其繼承人未為繼承登記前，不得分割共有
      物，故實務上准許共有人以一訴請求共有人之繼承人辦理
      繼承登記，並合併以繼承人及其餘共有人為分割共有物之
      請求，最高法院著有69年臺上字第1012號判例意旨可供參
      照。查，系爭土地原為原告、鄭李招治、李萬漳及被告宇
      ○、午○、酉○○、申○○、壬○、戌○○、亥○○、Ｇ
      ○○、Ａ○○、甲○○、巳○○、戊○○、Ｂ○○、Ｃ○○、Ｄ○○、Ｈ○○○、己○○、庚○○、Ｆ○○、寅○○、辰○○、卯○○、癸○○、丙○○所共有，各共有人
      應有部分如附表二所示。惟鄭李招治於78年7 月6 日死亡
      ，李萬漳則於85年7 月1 日死亡，被告Ｗ○○○等16人為
      鄭李招治之繼承人，被告未○○等9 人為李萬漳之繼承人
      ，均未向法院聲明拋棄繼承，亦未辦理繼承登記。又系爭
      共有土地並無不能分割之情形，兩造間亦未訂有不分割之
      約定等情，業據原告提出系爭土地登記謄本、鄭李招治、
      李萬漳之繼承系統表、除戶謄本及其繼承人之戶籍謄本為
      證，堪信為真實。則原告起訴請求被告Ｗ○○○等16人就
      其被繼承人鄭李招治所有系爭土地之應有部分40分之1 ，
      被告未○○等9 人就其被繼承人李萬漳所有系爭土地之應
      有部分16分之1 辦理繼承登記，暨系爭共有土地准予原物
      分割，於法有據，應予准許。
    (二)次按「分割共有物，以消滅共有關係為目的。法院裁判分
      割共有土地時，除因該土地內部分土地之使用目的不能分
      割（如為道路）或部分共有人仍願維持其共有關係，應就
      該部分土地不予分割或准該部分共有人成立新共有關係外
      ，應將土地分配於各共有人單獨所有。」最高法院69年臺
      上字第1831號判例要旨可資參照。又「定共有物分割之方
      法，固可由法院自由裁量，但亦須以其方法適當者為限。
      又法院裁判分割共有物，須斟酌各共有人之利害關係、使
      用情形、共有物之性質及價值、經濟效用，符合公平經濟
      原則，其分割方法始得謂為適當。」「查分割共有物固不
      受分管契約之拘束，惟儘量依各共有人使用現狀定分割方
      法，以維持現狀，減少共有人所受損害，當不失為裁判分
      割斟酌之一種原則。」最高法院90年度臺上字第1607號、
      82年度臺上字第1990號判決要旨亦足供參酌。經查：兩造
      共有之系爭土地為方形，東、西、南面均面臨道路，北方
      則有防火巷，土地西側之三層樓房（如附圖二所示之H 建
      物）為被告己○○、庚○○、Ｆ○○所共有，西南側有一
      三合院（如附圖二所示之L 建物），現由被告宇○、午○
      、酉○○、申○○居住使用，北側之瓦頂平房（如附圖二
      之G 、I 、J 、K 建物）為被告Ｃ○○、Ｄ○○、周蔡碧
      珠、Ｇ○○、Ａ○○、甲○○、巳○○、戊○○、Ｂ○○
      、李崑芳、辰○○、卯○○、癸○○所有，東南側部分為
      原告之原廟地地基，其於部分則為空地等情，業經本院會
      同兩造及雲林縣北港地政事務所測量員至現場勘測屬實，
      製有勘驗測量筆錄、現場圖、現場照片及雲林縣北港地政
      事務所現況圖等件在卷可稽。可見以附圖一所示方法分割
      ，大致符合兩造目前之使用狀況，得以保留兩造大部分之
      建物，減少日後產生拆屋還地之糾紛。此外，各共有人分
      得之土地方整，且均鄰通路可資對外聯絡，是各共有人均
      便於其分得土地之利用，原告亦得逕於原廟地基上興建新
      廟，有利土地整體利用價值及經濟效用。又被告Ｒ○○、
      Ｎ○○、Ｇ○○到庭表示同意原告之分割方案，被告宇○
      、午○、酉○○、申○○、壬○、戌○○、亥○○、Ａ○○、甲○○、巳○○、戊○○、Ｂ○○、Ｃ○○、Ｄ○○
      、Ｈ○○○、己○○、庚○○、Ｆ○○、寅○○、辰○○
      、卯○○、癸○○、丙○○亦出具同意書，表示同意附圖
      一所示之分割方案，並同意就分得之土地繼續保持共有，
      亦有同意共有證明書及本院言詞辯論筆錄附卷可參，故認
      依上開方案分割，對兩造較公平、合理，且符合系爭土地
      原用途，並兼及全體土地共有人間價值均衡原則。
    (三)綜上，本院審酌兩造之意願、共有物之性質、共有人之使
      用現狀、經濟效用及土地整體利用價值等因素，認為系爭
      共有土地以如附圖一所示方法分割，符合公平原則，爰定
      其分割方法如主文第3 項所示。
  四因分割共有物事件本質上並無訟爭性，兩造本可互換地位，
    由任一共有人起訴請求分割，均無不可，且兩造均因本件裁
    判分割而蒙其利，由敗訴當事人負擔訴訟費用顯失公平，故
    本院認為裁判分割共有物訴訟，於法院准予分割，原告之訴
    為有理由時，仍應由兩造分別依系爭土地應有部分比例分擔
    訴訟費用較符合公平原則。本件原告所支出之訴訟費用如附
    表一所示，而系爭土地分割後，雙方均同蒙其利，故應依雙
    方對土地之應有部分比例，計算各當事人應該負擔之訴訟費
    用金額如附表二所示。
  五訴訟費用負擔之依據：民事訴訟法第80條之1 。
中    華    民    國    98    年    4     月    30    日
                  民事第二庭    法  官  楊欣怡
上列正本與原本無異
如對本判決上訴，須於判決送達後廿日內向本院提出上訴狀
中    華    民    國    98    年    4     月    30    日
                                書記官  林美鳳
附表一
┌──┬────┬─────┬─────────┐
│編號│項  目  │金      額│備          註    │
│    │        │（新臺幣）│                  │
├──┼────┼─────┼─────────┤
│  │裁判費  │7,820元   │由原告支出        │
├──┼────┼─────┼─────────┤
│  │測量、製│11,550元  │由原告支出        │
│    │圖費    │          │                  │
└──┴────┴─────┴─────────┘
附表二
┌─┬─────┬─────┬─────────┐
│編│共有人姓名│應有部分  │應負擔之訴訟費用  │
│號│          │          │（新臺幣）        │
│  │          │          │（元以下4捨5入）  │
├─┼─────┼─────┼─────────┤
│01│Ｉ○○    │  9/40    │4,358元           │
├─┼─────┼─────┼─────────┤
│02│Ｗ○○○  │          │                  │
├─┼─────┤          │                  │
│03│Ｖ○○    │          │                  │
├─┼─────┤          │                  │
│04│Ｑ○○    │          │                  │
├─┼─────┤          │                  │
│05│Ｒ○○    │          │                  │
├─┼─────┤          │                  │
│06│Ｘ  ○    │          │                  │
├─┼─────┤          │                  │
│07│Ｏ○○○  │          │                  │
├─┼─────┤          │                  │
│08│丁○○○  │          │                  │
├─┼─────┤          │                  │
│09│Ｐ○○○  │          │                  │
├─┼─────┤ 公同共有 │連帶負擔484元     │
│10│Ｔ○○    │  1/40    │                  │
├─┼─────┤          │                  │
│11│Ｕ○○    │          │                  │
├─┼─────┤          │                  │
│12│Ｓ○○    │          │                  │
├─┼─────┤          │                  │
│13│辛○○    │          │                  │
├─┼─────┤          │                  │
│14│天○○    │          │                  │
├─┼─────┤          │                  │
│15│地○○    │          │                  │
├─┼─────┤          │                  │
│16│丑○○    │          │                  │
├─┼─────┤          │                  │
│17│子○○    │          │                  │
├─┼─────┼─────┼─────────┤
│18│未○○    │          │                  │
├─┼─────┤          │                  │
│19│乙○○    │          │                  │
├─┼─────┤          │                  │
│20│Ｋ○○    │          │                  │
├─┼─────┤          │                  │
│21│Ｊ○○    │          │                  │
├─┼─────┤ 公同共有 │連帶負擔1,211元   │
│22│Ｍ○○    │  1/16    │                  │
├─┼─────┤          │                  │
│23│Ｎ○○    │          │                  │
├─┼─────┤          │                  │
│24│Ｅ○○○  │          │                  │
├─┼─────┤          │                  │
│25│玄○○    │          │                  │
├─┼─────┤          │                  │
│26│宙○○    │          │                  │
├─┼─────┼─────┼─────────┤
│27│宇  ○    │  1/12    │1,614元           │
├─┼─────┼─────┼─────────┤
│28│午  ○    │  1/36    │538元             │
├─┼─────┼─────┼─────────┤
│29│酉○○    │  1/36    │538元             │
├─┼─────┼─────┼─────────┤
│30│申○○    │  1/36    │538元             │
├─┼─────┼─────┼─────────┤
│31│壬  ○    │  1/24    │807元             │
├─┼─────┼─────┼─────────┤
│32│戌○○    │  1/48    │404元             │
├─┼─────┼─────┼─────────┤
│33│亥○○    │  1/48    │404元             │
├─┼─────┼─────┼─────────┤
│34│Ｇ○○    │  36/768  │908元             │
├─┼─────┼─────┼─────────┤
│35│Ａ○○    │  18/768  │454元             │
├─┼─────┼─────┼─────────┤
│36│甲○○    │  9/768   │227元             │
├─┼─────┼─────┼─────────┤
│37│巳○○    │  18/768  │454元             │
├─┼─────┼─────┼─────────┤
│38│戊○○    │  9/768   │227元             │
├─┼─────┼─────┼─────────┤
│39│李豋木    │  9/768   │227元             │
├─┼─────┼─────┼─────────┤
│40│Ｃ○○    │  9/768   │227元             │
├─┼─────┼─────┼─────────┤
│41│Ｄ○○    │  9/768   │227元             │
├─┼─────┼─────┼─────────┤
│42│Ｈ○○○  │  9/768   │227元             │
├─┼─────┼─────┼─────────┤
│43│己○○    │  1/24    │807元             │
├─┼─────┼─────┼─────────┤
│44│庚○○    │  1/24    │807元             │
├─┼─────┼─────┼─────────┤
│45│Ｆ○○    │  1/24    │807元             │
├─┼─────┼─────┼─────────┤
│46│寅○○    │  6/768   │151元             │
├─┼─────┼─────┼─────────┤
│47│辰○○    │  6/768   │151元             │
├─┼─────┼─────┼─────────┤
│48│卯○○    │  3/768   │76元              │
├─┼─────┼─────┼─────────┤
│49│癸○○    │  3/768   │76元              │
├─┼─────┼─────┼─────────┤
│50│丙○○    │  1/8     │2,421元           │
└─┴─────┴─────┴─────────┘


司法院資訊處製作；財團法人民間司法改革基金會備份。
